【裁判字號】    98,上易,83
【裁判日期】    980417
【裁判案由】    妨害名譽
【裁判全文】
臺灣高等法院刑事判決                  98年度上易字第83號
上  訴  人
即  被  告  丁○
選任辯護人  胡致中律師
            余鐘柳律師
上  訴  人
即  被  告  戊○○
            丙○○
            乙○○
上列上訴人等因妨害名譽案件，不服臺灣臺北地方法院九十七年
度易字第二七○四號，中華民國九十七年十一月十四日第一審判
決（起訴案號：臺灣臺北地方法院檢察署九十七年度偵字第一五
五四七號），提起上訴，本院判決如下：
    主  文
原判決撤銷。
丁○共同散佈文字，指摘足以毀損他人名譽之事，處有期徒刑貳
月，如易科罰金，以新臺幣壹仟元折算壹日。
戊○○共同散佈文字，指摘足以毀損他人名譽之事，處拘役參拾
日，如易科罰金，以新臺幣壹仟元折算壹日。
丙○○、乙○○共同散佈文字，指摘足以毀損他人名譽之事，各
處拘役參拾日，如易科罰金，均以新臺幣壹仟元折算壹日。均緩
刑貳年。
    犯罪事實
丁○係臺北縣新店市○○路一○八之三號八樓「獨家報導」周刊
（下稱「獨家報導」）之創辦人，戊○○係「獨家報導」副社長
，丙○○係「獨家報導」總編輯，乙○○則係「獨家報導」記者
，乙○○以記者身份採訪撰寫之文章，依「獨家報導」內部編審
作業流程，須經過採訪組主任暨執行副總編輯張黎駒（按涉犯共
同加重毀謗罪部分，業經本院以九十六年度自字第一六五號判處
有期徒刑五月，緩刑二年確定）、總編輯丙○○、副社長戊○○
分層逐級審核稿件並簽名確認，最後交由創辦人丁○下標題後始
得行刊登；乙○○於九十六年七間採訪撰寫川島末樹代（藝名
Maki yo）與邱復生兒子邱舜（Milton）戀情之相關報導，並提
出於「獨家報導」標題會議進行討論，丁○對乙○○所撰寫報導
內容並不滿意，覺得文章內容過於平淡無奇，遂指示乙○○應朝
「甲○○○○為邱復生產下金孫竟成棄婦有苦難言」之方向修改
文章內容，乙○○、張黎駒、丙○○、戊○○、丁○均明知無相
當理由確信有關貶損人名譽之消息係真實，理應先善盡查證其消
息來源及事件內容是否符合事實之義務，不得任意虛構情節，或
擅自衍生想像、誇大其詞，且明知川島末樹代本人從未表示其與
邱復生兒子未婚生子，更未表示伊為邱復生產下金孫後竟成棄婦
，另演藝名人果真未婚生子之私德，亦與公共利益無關，竟基於
共同犯意之聯絡，意圖散佈於眾，先由乙○○撰寫載有：「如同
當初突然搞失蹤，銷聲匿跡半年多的Makiyo又閃電復出了，選擇
回來，她的說法是為了新節目、高額代言，還偕男友Milton（邱
舜）高調亮相。不過，本刊接獲爆料，指其已在美國替邱舜產下
一名男嬰，素來對Makiyo相當『感冒』的準公公邱復生終於決定
不再隱忍，把愛孫的媽媽掃地出門，真的還假的？」、「這名和
邱復生走得近的商界人士說，邱真的很不喜歡兒子女友，去年底
兩人偷偷赴美時，邱真是氣到七竅生煙，覺得兒子不專心在事業
上，盡和女明星鬼混，藝人見多了的他，根本不看好小倆口會有
結果。可是，當兒子告訴他，Makiyo已經懷了邱家骨肉，而且已
經兩、三個月，肚子漸漸隆起，因此兩人不得不赴美時，不爽到
極點的邱復生也只能按捺脾氣，並未馬上興師問罪。他告訴小倆
口，可以暫時待在美國，不過，只要小孩一出生，做完月子，媽
媽就得離開，BABY不用擔心，他會請親戚先照顧，今年五月底，
Makiyo 順利產子，邱復生也沒有忘記當初的約定，要她時間到
了就離開」、「據說，在這段待產期，面對第一次當媽媽的恐懼
，及寶寶出生後就得離開的承諾，Makiyo其實有很大的焦慮與不
安全感，加上懷孕不方便外出，整天關在斗室，和男友大眼瞪小
眼，摩擦自然難免」、「總之，他並不會想要看到這媳婦入門，
不管如何，平安夜前，就得即刻赴美，這樣的指令，是個緩兵之
計，對於愛苗才剛滋長的苦情鴛鴦來說，因為不能忍受這遠距離
戀愛，也只能接受遠走海外，因為『孕事』，似乎這也是當前最
好的解決方式。」等足以貶損他人名譽，指摘甲○○○○與邱復
生之子邱舜未婚生子後慘遭拋棄等不實事項之稿件，並使用丁○
決定採用之「為邱復生產下金孫Makiyo竟成棄婦有苦難言」聳動
標題，交由採訪組主任暨執行副總編輯張黎駒、總編輯丙○○、
副社長戊○○分層逐級審核，張離駒、丙○○、戊○○均明知上
開內容足以嚴重損毀甲○○○○之名譽，並未要求乙○○再詳細
予以求證，在不知所撰內容是否為真偽之情形下，為牟取雜誌銷
售利益，按內部編審作業流程，分層簽名確認審稿通過，並決定
刊登於九十六年七月十六日發行之第九八六期「獨家報導」內，
而散播前揭指摘足以毀損他人名譽之文字。
    理  由
甲、程序部分：
  壹、按判決書應分別記載裁判之主文與理由；有罪之判決書並
      應記載「犯罪事實」，且得與理由合併記載，為九十三年
      六月二十三日修正之刑事訴訟法第三百零八條所明定，參
      諸其立法理由為：刑事有罪判決所應記載之事實應係賦予
      法律評價而經取捨並「符合犯罪構成要件」之具體社會事
      實，爰參考日本刑事訴訟法第三百三十五條第一項之立法
      例，將原條文後段所定「並應記載事實」修正為「並應記
      載犯罪事實」，以臻明確。
      按關於非屬犯罪構成要件之犯罪細節，並不屬於有罪判決
      書必要記載之事項，自亦非判決理由所應敘述之範圍（最
      高法院九十四年台上字第六三三八號判決參照）；次按，
      有罪判決書應記載之「犯罪事實」，應係指符合犯罪構成
      要件之具體社會事實，如被告犯罪之時間、地點、手段以
      及其他該當於犯罪構成要件而足資認定既判力範圍之具體
      社會事實；至於構成要件以外之其他適用法律事實，例如
      ：刑罰之加重或減輕事由，可無須在「犯罪事實」欄中記
      載，僅於理由內依刑事訴訟法第三百十條第四款記載其理
      由即足（最高法院九十四年台非第一五二號判決參照），
      合先敘明。
  貳、證據能力認定（參見附表所列證據清單）：本件證據一至
      證據四被告等之供述，被告及其辯護人並未主張無證據能
      力；另證據五至九，分別符合刑事訴訟法第一百五十九條
      之一、第一百五十九條之四之傳聞法則之例外規定，而均
      得作為本件之證據。
乙、認定犯罪構成要件事實所憑之證據及其認定之理由：
  一、訊據被告丁○、戊○○、丙○○、乙○○固不否被告認丁○係「獨家報導」之創辦人，被告戊○○係副社長，被告
      丙○○係總編輯，被告乙○○則係撰稿記者，九十六年七
      月十六日發行之第九八六期「獨家報導」內所登載標題為
      「為邱復生產下金孫Makiyo竟成棄婦有苦難言」之文章係
      由被告乙○○所採訪撰寫，交由他案被告張黎駒及被告丙○○、戊○○分層逐級簽名確後刊登等情，被告丁○、戊○○均矢口否認有何共同散布文字指摘足以毀損他人名譽
      之事，被告丁○辯稱：(一)、乙○○在第九八六期獨家報導
      刊登系爭文章前，須經張黎鉤及丙○○審查程序決定，有
      張黎鉤、翁世恆、乙○○、丙○○證言可證，顯與被告為
      獨家報導創辦人之執掌無關，該內容縱有不實涉有誹謗行
      為，不能由不負責實際編審業務之被告共負誹謗刑責。由
      張黎鉤另案之臺北地院九十六年度自字第一六五號誹謗案
      件，九十六年十一月三十日原審筆錄可知，該文之題材與
      被告無關，被告僅為該週刊撰寫社論之創辦人，從不實際
      干預編審業務，自與乙○○、張黎鉤等並無共犯誹謗罪之
      犯意聯絡，不應負共犯誹謗罪之責任。(二)、被告因係獨家
      報導創辦人，遇有社務會議或標題會議，偶會向工作人員
      打招呼表示慰勉，惟對第九八六期「甲○○○○為邱復生
      產下金孫竟成棄婦有苦難言」之標題會議，並未在場，該
      標題亦非被告決定，不僅有張黎鉤前揭證言可稽，復有翁
      世恆九十七年十月三十日原審筆錄可證，此項與事實相符
      之證言，可採為被告有利之證據，至余國棟、張黎鉤、乙○○及丙○○等在原審指證被告於標題會議在場及親下標
      題等不利被告之證述，係因彼等審查文稿失職遭被告斥責
      、懷恨不實之證言，該等證言不得據為被告論罪之證據。
      被告戊○○辯稱：(一)、綜合張黎鉤在另案之臺北地院九十
      六年度自字第一六五號，九十六年十一月三十日原審筆錄
      ，及翁世恆於本件九十七年十月三十日原審筆錄以觀，足
      證被告僅負責後勤輔助工作，獨家報導刊登之文章不須經
      被告審核，至為明確，被告與乙○○、張黎鉤等並無誹謗
      罪之犯意聯絡，原審遽以誹謗共犯論罪，顯有違誤。(二)、
      另由丙○○九十七年五月二十三日原審筆錄可知，被告對
      乙○○之文章，是在總編輯丙○○審定後才到美編排版，
      乙○○刊登之文章，被告既無審查權，自無共犯誹謗刑責
      可言。被告丙○○、乙○○則坦承犯行不諱。
  二、查被告丁○係「獨家報導」之創辦人，被告戊○○係「獨
      家報導」副社長，被告丙○○係「獨家報導」總編輯，被
      告乙○○則係「獨家報導」記者，而九十六年七月十六日
      發行之第九八六期「獨家報導」第三十至三五頁內所登刊
      標題為「為邱復生產下金孫Makiyo竟成棄婦有苦難言」之
      文章，內有「如同當初突然搞失蹤，銷聲匿跡半年多的
      Makiyo又閃電復出了，選擇回來，她的說法是為了新節目
      、高額代言，還偕男友Milton（邱舜）高調亮相。不過，
      本刊接獲爆料，指其已在美國替邱舜產下一名男嬰，素來
      對Makiyo相當『感冒』的準公公邱復生終於決定不再隱忍
      ，把愛孫的媽媽掃地出門，真的還假的？」、「這名和邱
      復生走得近的商界人士說，邱真的很不喜歡兒子女友，去
      年底兩人偷偷赴美時，邱真是氣到七竅生煙，覺得兒子不
      專心在事業上，盡和女明星鬼混，藝人見多了的他，根本
      不看好小倆口會有結果。可是，當兒子告訴他，Makiyo已
      經懷了邱家骨肉，而且已經兩、三個月，肚子漸漸隆起，
      因此兩人不得不赴美時，不爽到極點的邱復生也只能按捺
      脾氣，並未馬上興師問罪。他告訴小倆口，可以暫時待在
      美國，不過，只要小孩一出生，做完月子，媽媽就得離開
      ，BABY不用擔心，他會請親戚先照顧，今年五月底，
      Makiyo順利產子，邱復生也沒有忘記當初的約定，要她時
      間到了就離開」、「據說，在這段待產期，面對第一次當
      媽媽的恐懼，及寶寶出生後就得離開的承諾，Makiyo其實
      有很大的焦慮與不安全感，加上懷孕不方便外出，整天關
      在斗室，和男友大眼瞪小眼，摩擦自然難免」、「總之，
      他並不會想要看到這媳婦入門，不管如何，平安夜前，就
      得即刻赴美，這樣的指令，是個緩兵之計，對於愛苗才剛
      滋長的苦情鴛鴦來說，因為不能忍受這遠距離戀愛，也只
      能接受遠走海外，因為『孕事』，似乎這也是當前最好的
      解決方式。」之內容，該篇文章係由被告乙○○所撰寫，
      以文字具體指述告訴人甲○○○○與邱復生之子邱舜並無
      婚姻關係，竟在美國與之產下一子，並於產下金孫後不幸
      遭邱復生掃地出門之情事，業據被告丁○、戊○○、丙○○、乙○○四人所不爭執，並有九十六年七月十六日發行
      之第九八六期「獨家報導」附卷足憑（見九十七年度他字
      第三○五五號卷第五至八頁），此部分事實應堪認定屬實
      ，而上開內容在客觀上顯足以貶抑他人對於告訴人之人格
      評價，嚴重影響告訴人之名聲及演藝事業發展，並使告訴
      人之名譽因此受到損害，亦屬明確。
  三、據證人余國棟於九十七年六月十日檢察官偵查中結證稱：
      被告乙○○於九十六年七月間曾採訪撰寫有關告訴人與邱
      復生之子邱舜戀情之報導文章，並提出於「獨家報導」標
      題會議進行討論，因被告丁○對被告乙○○所撰寫報導內
      容不滿，覺得文章內容過於平淡無奇，指示被告乙○○應
      朝「甲○○○○為邱復生產下金孫竟成棄婦有苦難言」之
      標題方向修改文章內容，被告乙○○當場曾向被告丁○反
      應不能這樣寫，很有可能會被告，被告丁○仍要求被告乙○○依照其所提出之標題方向修改文章內容，被告乙○○
      遂同意依被告丁○所提出之標題修改文章內容，交由他案
      被告張黎駒及被告丙○○、戊○○審稿通過後刊登於九十
      六年七月十六日發行之第九八六期「獨家報導」等情（見
      九十七年度他字第三○五五號卷第四七至四九頁），經核
      與證人即他案被告張黎駒於九十七年五月二十三日檢察官
      偵查中結證稱上揭文章之標題係由被告丁○下的等情相符
      （見九十七年度他字第三○五五號卷第四一頁）；且被告
      乙○○於原審九十六年度自字第一六五號案件審理中以證
      人身份到庭具結作證時，亦證稱該篇文章之標題係由被告
      丁○決定等情明確（見九十六年度自字第一六五號卷第八
      三頁反面），而證人余國棟、他案被告張黎駒及被告乙○○均係以證人身份進行具結而後為上揭證詞，是其證詞之
      真實性已受刑事具結刑責之擔保，且渠等於作證時，均非
      該案件偵查或審理之對象，衡情應無為脫免己身罪責，甘
      冒刑事偽證重罪刑責處罰之危險，故意設詞構陷被告丁○
      之必要；又渠等證述內容苟非真實，何以其證詞內容經核
      互屬一致？被告丁○雖以被告乙○○、他案被告張黎駒及
      證人余國棟等人係遭伊斥責後氣憤離職，對伊懷恨在心而
      質疑渠等證言之可信度，然無法提出任何證據以實其說，
      自難採信；另證人翁世恆雖於原審審理中證稱一般而言被
      告丁○並不會參與標題會議之討論，惟原審訊問證人翁世
      恆有關於「獨家報導」週刊第九八六期之標題會議與會人
      士及報導內容等重要事項，證人翁世恆均答以不知道，堪
      認證人翁世恆就「獨家報導」週刊第九八六期之標題會議
      討論內容，極有可能因時間久遠而不復記憶，自難以其證
      詞而為有利被告丁○之認定；綜上，「獨家報導」第九八
      六期「獨家報導」所刊載標題為「為邱復生產下金孫
      Makiyo竟成棄婦有苦難言」之文章，係被告丁○於該期標
      題會議中對乙○○所撰寫報導內容不滿意，而由被告乙○○朝被告丁○指定之「甲○○○○為邱復生產下金孫竟成
      棄婦有苦難言」標題方向修改文章內容，並採用被告丁○
      決定之「為邱復生產下金孫Makiyo竟成棄婦有苦難言」等
      聳動字眼為標題等情，應堪認定。
  四、被告戊○○雖辯稱渠等就上揭報導內容並無實質審稿義務
      ；惟查，證人即他案被告張黎駒於九十七年五月二十三日
      檢察官偵查中明確結證稱上揭文章需經伊、被告丙○○、
      戊○○分層逐級審稿通過始得刊登，被告丙○○需審核記
      者採訪文章內容有無問題，是否實際進行採訪，被告戊○○在最後一關親自畫押，如果有意見他會提出等情明確（
      見九十七年度他字第三○五五號卷第四十、一頁），經核
      與證人余國棟於九十七年六月十日檢察官偵查中證述被告
      戊○○、丙○○依照程序均需負責審稿等情相符（見九十
      七年度他字第四七至四九頁），被告戊○○及被告丙○○
      均坦認被告乙○○所撰寫上揭文章，係經渠二人與他案被
      告張黎駒簽名確認後，始交付印刷，苟被告戊○○、丙○○就被告乙○○所撰寫文章內容無實質審查權限，該篇文
      章於交付印刷前何需經渠二人簽名確認？且他案被告張黎
      駒及證人余國棟與被告戊○○、丙○○並無任何私人恩怨
      ，渠二人證詞之真實性復受刑事具結刑責之擔保，衡情應
      無甘冒刑事偽證重罪刑責處罰之危險，故意設詞構陷被告
      戊○○之必要，是以被告戊○○就乙○○所撰寫上揭文章
      確有進行實質審查一節，應堪認定。
      另證人翁世恆雖於原審審理中證稱被告戊○○僅負責後勤
      製作，亦即流程控管、美術編輯二大部分，並不會去管報
      導文章內容是否恰當等語（見原審卷第七二頁），然查，
      被告戊○○於九十七年一月四日原審九十六年度自字第一
      六五號案件以證人身份到庭具結明確證稱按「獨家報導」
      文章審核流程，上揭文章除由撰稿記者被告乙○○簽名外
      ，尚需經採訪主任即他案被告張黎駒、總編輯即被告被告
      丙○○及擔任副社長之伊共同簽名確認，伊曾特別詢問被
      告乙○○對於該篇報導文章內容有無把握？是否有確實消
      息？等情（見九十六年度自字第一六五號卷第七十、七一
      頁），則若被告戊○○對於被告乙○○所撰寫上揭文章內
      容，並無任何實質審查權限，其何需關切該篇文章之消息
      來源？參以證人翁世恆自陳目前仍任職「獨家報導」（見
      原審卷第七二頁反面），而被告戊○○係「獨家報導」之
      副社長，是證人翁世恆恐因考量個人職務升遷、調動等利
      害關係而故為迴護被告戊○○之說詞，且其證詞與被告戊○○先前具結證詞內容，有上述諸多矛盾點，自不能僅憑
      證人翁世恆之證詞，而為有利被告戊○○之認定。綜上，
      本件被告乙○○所撰寫之文章既需經他案被告張黎駒、被
      告戊○○、丙○○等人分層逐級實質審查，簽名確認審核
      通過後，始得交付印刷，從而被告戊○○、丙○○等人基
      於職責所在，自需督促被告乙○○應循可靠、可能而慣常
      之查證方式，進行確實查證，且於確認被告乙○○查證結
      果與報導內容相符後，始得簽名以示審查通過，要難徒辯
      以渠等僅係形式簽名，無庸負實質審查責任，即得免除應
      負之法律責任。
  五、再者，告訴人之經紀人事前確已向被告乙○○嚴詞否認有
      關告訴人未婚生子等流言之真實性，被告乙○○依被告丁○之指示，朝被告丁○所擬定「甲○○○○為邱復生產下
      金孫竟成棄婦有苦難言」之標題方向修改文章內容，而撰
      寫上開文章等情，業據被告乙○○於原審九十六年度自字
      第一六五號案件審理中改以證人身份到庭具結作證時證述
      明確（見九十六年度自字第一六五號卷第七二頁），堪認
      被告丁○、戊○○、丙○○、乙○○均無視於告訴人經紀
      人所為澄清內容，且無確實之根據可資憑信，未善盡相當
      查證義務，即率爾大幅為不實報導，況本件報導內容僅涉
      及演藝人員與社會名流交往關係之私德事項，顯與公共利
      益無關，綜上，被告丁○、戊○○、丙○○、乙○○等人
      主觀上有毀謗之故意，應堪認定。
  六、本院對於言論自由之基本立場：
  (一)、按憲法保障的不同基本權之間，有時在具體事件中會發生
      基本權衝突，亦即，一個基本權主體在行使其權利時，會
      影響到另一個基本權主體的基本權利實現。基本權利之間
      發生衝突時，也就是有兩種看起來對立的憲法要求 (對不
      同基本權的實現要求）同時存在；此時，必然有一方之權
      利主張必須退讓，方能維持憲法價值秩序的內部和諧。由
      於憲法所揭示的各種基本權，並沒有特定權利必然優先於
      另外一種權利的抽象位階關係存在，故在發生基本權衝突
      的情形時，就必須而且也只能透過進一步的價值衡量，來
      探求超越憲法對個別基本權保護要求的整體價值秩序。就
      此，立法者應有「優先權限」 (Vorrang)採取適當之規範
      與手段，於衡量特定社會行為態樣中相衝突權利的比重後
      ，決定系爭情形中對立基本權利實現的先後。而釋憲者的
      職權，則在於透過比例原則等價值衡量方法，審查現行規
      範是否對於相衝突的基本權利，已依其在憲法價值上之重
      要性與因法律規定而可能有的限制程度做出適當的衡量，
      而不至於過份限制或忽略了某一項基本權。至於在個案適
      用法律時，行政或司法機關亦應具體衡量案件中法律欲保
      護的法益與相對的基本權限制，據以決定系爭法律的解釋
      適用，追求個案中相衝突之基本權的最適當調和（參見釋
      字第五０九號解釋蘇大法官俊雄提出之協同意見書）。
      基此，司法機關自有權利及義務體察整體社會發展的趨勢
      ，就個案中相衝突的基本權利間，透過法律解釋適度調和
      ，俾追求各基本權間最大實現可能的公約數。
  (二)、次按，由誹謗行為所引起的社會爭議，基本上便是一種典
      型的基本權衝突問題；蓋此際表意人所得向國家主張之言
      論自由防禦權，會與人格名譽受侵害者所得要求國家履行
      的基本權保護義務，發生碰撞衝突。面對此項難題，立法
      者一方面必須給予受到侵擾的人格名譽權益以適當之保護
      ，滿足國家履行保護義務的基本要求，他方面亦須維持言
      論自由的適度活動空間，不得對其造成過度之干預限制。
      而在社會生活型態多樣的情況下，如何妥慎區分不同的生
      活事實以進行細緻之權衡決定，更是此項基本權衝突能否
      獲致衡平解決的重要關鍵（參見釋字第五０九號解釋蘇大
      法官俊雄提出之協同意見書）。再按，憲法之所以保障「
      言論自由」的價值所在係為，實現自我、溝通意見、追求
      真理、滿足人民知的權利，形成公意，促進各種合理的政
      治及社會活動之功能，此乃維持民主多元社會正常發展不
      可或缺的機制，國家應給予最大限度之保障（參見釋字第
      五０九號解釋理由書），又本於主權在民之理念，人民享
      有自由討論、充分表達意見之權利，方能探究事實，發見
      真理，並經民主程序形成公意，制定政策或法律，因此表
      現自由為實施民主政治最重要的基本人權（參見釋字第四
      四五號解釋理由書）。
      由上可知，憲法保言論自由的價值顯然係採取綜合各種價
      值的結果，而非單一價值所得單獨涵蓋。惟倘若因社會整
      體情勢變遷致上開各種價值已無法全部被充分實現，各種
      基本權間甚至發生相互抵觸之情形，則在衡量言論自由保
      障的限度時，是否仍應繼續堅持前述解釋中所謂「最大限
      度之優先保障」容有極大的疑義。
  (三)、以德國聯邦憲法院為例，該法院認為意見自由與名譽或人
      格權保障相競合時，名譽與人格權通常居於優先地位，若
      是關係到對公眾有重大意義的問題時，則例外的認為意見
      自由應優先受保障。價值判斷與事實主張雖同受保障，但
      意見的本身是以不實的事實主張為依據者，又回歸名譽、
      人格法益的優先。由此可見，德國的憲法實務顯然認為在
      作法益衡量時，名譽、人格較意見自由具較高的價值。又
      德國刑法第一八六條規定：提出或傳述侮辱他人或足以使
      他人在公眾觀感中喪失尊嚴之事實者，處一年以下有期徒
      刑、罰金，但能證明其為真實者不在此限。以公開或文書
      為上述行為者處二年以下有期徒刑或罰金。上開但書所稱
      能證明其為真實者不在此限，依德國通說乃是對「有懷疑
      應作有利被告認定」所為之例外規定，換言之，對於該條
      之罪，刑事法院固仍有依職權調查之義務，惟被告須負證
      明所指摘或傳述者係屬事實的舉證責任（以上均參見吳庚
      著，憲法的解釋與適用，第二二三頁至第二二五頁）。從
      而，所謂言論自由與其他憲法所保障之基本權間相衝突時
      ，言論自由並不當然應居於優先受到保障的地位；在憲法
      之所以保障「言論自由」的所有價值中（按即包含實現自
      我、溝通意見、追求真理、滿足人民知的權利，形成公意
      ，促進各種合理的政治及社會活動之功能），若無法完全
      實現該諸多價值，則亦當然得予以適當程度的調整，甚至
      得酌予適度「限縮」之必要。
  (四)、我國大法官會議第五０九號解釋雖一再強調應予言論自由
      最大限度的優先保障，相關司法實務裁判亦大多同此見解
      ，惟在目前採取最充分的言論自由保障之下，少數嚴重破
      壞其他憲法所保障之基本權及非出於善意溝通意見、追求
      真理、形成公意及促進各種合理的政治社會活動的言論反
      覆出現，已逐漸出現影響民主多元社會正常發展的疑慮，
      此亦非靠所謂「言論思想自由市場」之機制得以自然獲得
      解決。又假如人類為追求最大幸福的生活，而選擇以民主
      政治作為團體生活的方式，那麼我國目前在言論自由受到
      最大限度保障的同時，少數如本件述之不當言論所帶給全
      體國民的不是更多的幸福而只有更多的不安與痛苦時，法
      院自不應置身事外，對於相類似的案件猶一再堅守概念法
      學的理想圖騰而不知深切反省。
  (五)、按「意圖散布於眾，而指摘或傳述足以毀損他人名譽之事
      者，為誹謗罪，處一年以下有期徒刑、拘役或五百元以下
      罰金」、「散布文字、圖畫犯前項之罪者，處二年以下有
      期徒刑、拘役或一千元以下罰金」，刑法第三百十條第一
      、二項定有明文，此為誹謗罪之構成要件。
      依司法院大法官會議作成釋字第五○九號解釋，認為：「
      刑法第三百十條第三項前段規定：『對於所誹謗之事，能
      證明其為真實者，不罰』，係以指摘或傳述足以毀損他人
      名譽事項之行為人，其言論內容與事實相符者為不罰之條
      件，並非謂行為人必須自行證明其言論內容確屬真實，始
      能免於刑責。惟行為人雖不能證明言論內容為真實，但依
      其所提證據資料，認為行為人有相當理由確信其為真實者
      ，即不能以誹謗罪之刑責相繩，亦不得以此項規定而免除
      檢察官或自訴人於訴訟程序中，依法應負行為人故意毀損
      他人名譽之舉證責任，或法院發現其為真實之義務」，即
      明確揭示行為人縱不能證明其言論內容為真實，然若能舉
      出相當證據資料足證其有相當理由確信其言論內容為真實
      者，即不得遽以誹謗罪相繩；反之，若行為人所提出之證
      據資料，不足以證明其具有相當理由確信誹謗內容為真實
      ，自不能因此免責而不受處罰。
      本件被告四人就上開傳述之內容並未能提出相當證據資料
      足證其有相當理由確信其言論內容為真實，亦非對於可受
      公評之事而為適當之評論，已如前所述，觀其內容不外逕
      自誇大渲染，任意虛構情節，無論主觀或客觀上均難認為
      行為人業經盡力查證而有相當理由確信其為真實，依法自
      不能免責。
  七、綜上所述，本件事證明確，被告丁○、戊○○、丙○○、
      乙○○等人共同基於散佈於眾之意圖，以散佈文字之方式
      指摘足以毀損告訴人名譽之事之犯行，洵堪認定，應予依
      法論科。
丙、適用法律：
  一、核被告丁○、戊○○、丙○○、乙○○所為，均係犯刑法
      第三百十條第二項之加重毀謗罪。
  二、共同正犯：被告丁○、戊○○、丙○○、乙○○就上開所
      為，與他案被告張黎駒有犯意聯絡及行為分擔，應依刑法
      第二十八條之規定，論以共同正犯。
丁、原判決撤銷之理由：
  壹、原審對被告四人論罪科刑之判決，固非無見。惟原審審酌
      被告刑度時係以被告四人犯後否認犯行，毫無悔意，迄未
      與告訴人達成民事和解，為主要依據，嗣被告四人於本院
      審理期間業與被害人達成和解，此有和解協議書一份在卷
      可稽；另被告丙○○及乙○○於本院準備程序時則承認犯
      罪，此均與原審判決時所考量之事實已有所不同，所為判
      決，即有未洽。
  貳、被告丁○、戊○○否認犯罪而提起上訴，固無理由，被告
      丙○○、乙○○以提起上訴則有理由，且原判決既有上揭
      不當之處，自應由本院予以撤銷改判。
  參、爰審酌被告之犯罪動機、目的僅係為求所經營之雜誌能引
      起閱聽人之注意，而忽略媒體工作者應有之社會責任、犯
      罪時未受到任何刺激、犯罪手段平和、犯罪行為人之犯罪
      行為人丁○之職業獨家報導創辦人；家庭經濟狀況，生活
      狀況正常；戊○○之職業獨家報導副社長；家庭經濟狀況
      小康，生活狀況正常；犯罪行為人丙○○之職業獨家報導
      總編輯；家庭經濟狀況，生活狀況正常；犯罪行為人乙○○之職業獨家報導記者；家庭經濟狀況，生活狀況正常；
      犯罪行為人戊○○前有妨害名譽二次等前科紀錄，品性中
      等；犯罪行為人丁○、丙○○、乙○○無前科紀錄，品行
      良好、犯罪行為人違反義務之程度輕微、犯罪所產生危險
      或損害不高、被告丁○、戊○○犯罪後不知悔改，飾詞否
      認犯罪，被告丙○○、乙○○犯罪後坦承犯行，態度良好
      等一切情狀，各量處如主文所示之刑，並均諭知易科罰金
      之折算標準。
  肆、緩刑：查被告丙○○、乙○○前此未曾受有期徒刑以上刑
      之宣告，有本院被告全國前案紀錄表可稽，其在犯罪後已
      與被害人成立民事和解，亦有其所提之和解書一份在卷可
      憑，足見被告二人經本次罪刑之宣告後，已知所警惕而無
      再犯之虞，本院因認對其宣告刑，以暫不執行為適當，爰
      依刑法第七十四條第一項第一款併諭知緩刑二年，以勵自
      新。
據上論斷，應依刑事訴訟法第三百六十九條第一項前段、第三百
六十四條、第二百九十九條第一項前段、第三百七十一條；刑法
第二十八條、第三百十條第二項、第四十一條第一項前段、第七
十四條第一項第一款，刑法施行法第一條之一第一項、第二項前
段，判決如主文。
本案經檢察官賴俊雄到庭執行職務。
中    華    民    國    98    年     4    月    17    日
                    刑事第十八庭審判長法  官  吳鴻章
                                      法  官  徐昌錦
                                      法  官  陳健順
以上正本證明與原本無異。
不得上訴。
                                      書記官  劉寶鈴
中    華    民    國    98    年    4     月    17    日
附錄論罪法條：
中華民國刑法第310條第2項
（誹謗罪）
意圖散布於眾，而指摘或傳述足以毀損他人名譽之事者，為誹謗
罪，處 1 年以下有期徒刑、拘役或 5 百元以下罰金。
散布文字、圖畫犯前項之罪者，處 2 年以下有期徒刑、拘役或 1
千元以下罰金。
對於所誹謗之事，能證明其為真實者，不罰。但涉於私德而與公
共利益無關者，不在此限。
附表：證據清單
      證據一：被告丁○供述（偵訊、原審、本院）。
      證據二：被告戊○○供述（警詢、偵訊、原審、本院）。
      證據三：被告丙○○供述（偵訊、原審、本院）。
      證據四：被告乙○○供述（偵訊、原審、本院）。
      證據五：證人張黎駒證述（偵訊）。
      證據六：證人余國棟證述（偵訊）。
      證據七：證人翁世恆證述（原審）。
      證據八：九十六年七月十六日發行之第九八六期獨家報導
              封面及系爭報導影本（他卷第五至八頁）。
      證據九：原審九十六年度自字第一六五號卷宗及判決。


司法院資訊處製作；財團法人民間司法改革基金會備份。
